臺灣高等法院刑事裁定
109年度毒抗字第52號
抗  告  人
即  被  告  李奕晨



上列抗告人因違反毒品危害防制條例案件，不服臺灣桃園地方法
院中華民國109年2月27日裁定(109年度毒聲字第54號)，提起抗
告，本院裁定如下：
    主  文
抗告駁回。
    理  由
一、原裁定意旨略以：抗告人即被告甲○○於民國108年11月19日9
    時55分許為警採尿時起回溯26小時內之某時，在臺灣地區不
    詳處所，以不詳方式施用第一級毒品海洛因1次。嗣於同年1
    1月19日6時30分許，為警在桃園市○○區○○街00號衛生福利部
    桃園療養院男生廁所查獲，並經警採集尿液送驗，結果呈嗎
    啡陽性反應。抗告人於前揭時間為警採集之尿液，經送請台
    灣檢驗科技股份有限公司以EIA酵素免疫分析法初步檢驗，
    再以GC/MS氣相層析質譜儀法確認檢驗，尿液中確檢出施用
    海洛因後所產生之嗎啡陽性反應等情，有該公司濫用藥物檢
    驗報告及桃園市政府警察局楊梅分局被採尿人尿液暨毒品真
    實姓名與編號對照表在卷可考。抗告人尿液檢驗結果既有嗎
    啡陽性反應，足認其施用海洛因之時點，係於前述為警採尿
    時即108年11月19日9時55分許起回溯26小時內某時。抗告人
    前於89年間因施用毒品案件，經臺灣新竹地方法院以89年度
    毒聲字第1455號裁定送觀察、勒戒後，認有繼續施用毒品傾
    向，再經同院以98年毒聲字第2133號裁定令入戒治處所施以
    強制戒治，於90年3月16日停止戒治出所併付保護管束，於
    同年8月17日保護管束期滿未經撤銷，視為強制戒治期滿執
    行完畢，並經臺灣新竹地方檢察署檢察官以90年度戒毒偵字
    第188號為不起訴處分確定，有本院被告前案紀錄表在卷足
    憑，是抗告人於前次觀察勒戒及強制戒治執行完畢釋放後，
    5年後再犯本案之施用毒品罪，爰依毒品危害防制條例第20
    條第3項、第1項及觀察勒戒處分執行條例第3條第1項規定，
    裁定將被告送勒戒處所觀察、勒戒等語。
二、抗告意旨略以：㈠員警於108年11月19日6點到桃園療養院內
    用粗暴手段壓制抗告人之人身自由，無拘票也沒表明身分，
    說抗告人是現行犯，隨即上銬逮捕回警局驗尿，並拿出警棍
    要戳抗告人並言語恐嚇抗告人，且警方明知抗告人並非定期
    受尿液採檢之人(非毒品列管人員)，亦未於抗告人之身體或
    物品中扣得任何毒品或施用毒品之跡證，卻以抗告人並無權
    利拒絕驗尿為由，不顧抗告人已明確表達不願採尿之意願，
    強制抗告人配合採尿，警員上開所為已違反法定程序，抗告
    人在警局出於不得已，並非出於真摯性之同意，亦無強制採
    尿規定之適用，本案違法採尿對抗告人人權之侵害，已大於
    原欲保護之公共利益，依法益權衡原則，應排除警方違法取
    得此尿液之證據能力。檢察官聲請將被抗告人送觀察勒戒處
    所所憑之濫用藥物尿液檢驗報告，其鑑定標的物係源自抗告
    人所排放採集之尿液，然已非符合法定程序或經抗告人同意
    而獲取之，是此鑑定報告與先前違法情形具有前因後果之直
    接關連性，認應排除該鑑定報告之證據能力。㈡抗告人自98
    年間即自動到衛生福利部桃園療養院接受美沙冬替代療法以
    戒斷毒癮，且每天均有服用從不間斷，是抗告人於員警採集
    尿液之前一天有赴上開院所服用美沙冬，自足以影響本件採
    集被告尿液檢驗出嗎啡類陽性反應之結果，無法排除是前一
    天服用美沙冬所致。㈢依毒品危害防制條例第21條規定，抗
    告人是於接受美沙冬戒斷治療期間經查獲施用海洛因之行為
    ，據上開法文規定，原檢察官本應為不起訴處分，並無向法
    院聲請對抗告人觀察勒戒矯治處分之裁量權限，故認檢察官
    適用毒品危害防制條例第20條第3項規定顯有錯誤，請將原
    裁定撤銷，駁回檢察官觀察勒戒之聲請，並停止執行觀察勒
    戒，以符法治而障人權云云。
三、按犯毒品危害防制條例第10條之罪者，檢察官應聲請法院裁
    定，或少年法院（地方法院少年法庭）應先裁定，令被告或
    少年入勒戒處所觀察、勒戒，其期間不得逾2月；依第1項規
    定為觀察、勒戒或強制戒治執行完畢釋放後，5年後再犯第1
    0條之罪者，適用本條前2項之規定；第20條第1項及第23條
    第2項之程序，於檢察官先依刑事訴訟法第253條之1第1項、
    第253條之2之規定，為附命完成戒癮治療之緩起訴處分時，
    或於少年法院（地方法院少年法庭）認以依少年事件處理法
    程序處理為適當時，不適用之，毒品危害防制條例第20條第
    1項、第3項、第24條第1項分別定有明文。
四、經查，抗告人於108年11月19日9時55分許為警採尿時起回溯
    26小時內某時，在臺灣地區不詳處所，以不詳方式施用第一
    級毒品海洛因1次。嗣於同年11月19日6時30分許，為警在桃
    園市○○區○○街00號衛生福利部桃園療養院男生廁所查獲，且
    其經警採集之尿液，嗣送台灣檢驗科技股份有限公司檢驗，
    結果呈嗎啡陽性反應，有該公司108年11月25日濫用藥物檢
    驗報告及桃園市政府警察局楊梅分局被採尿人尿液暨毒品真
    實姓名與編號對照表在卷可稽，堪認抗告人確有於上開時地
    施用第一級毒品海洛因之犯行。又抗告人前因施用毒品案件
    ，經臺灣新竹地方法院以89年度毒聲字第1455號裁定送觀察
    、勒戒後，認有繼續施用毒品傾向，再經同院以98年毒聲字
    第2133號裁定令入戒治處所施以強制戒治，於90年3月16日
    停止戒治出所併付保護管束，於同年8月17日保護管束期滿
    未經撤銷，視為強制戒治期滿執行完畢，並經臺灣新竹地方
    檢察署檢察官以90年度戒毒偵字第188號為不起訴處分確定
    ，有本院被告前案紀錄表在卷可佐，堪認抗告人本件施用毒
    品犯行係觀察勒戒及強制戒治執行完畢釋放後，5年後再犯
    甚明。
五、抗告人雖執前詞提起抗告，惟查：
　㈠抗告人固辯稱其係遭員警壓制人身自由及言語恐嚇，隨即上
    銬逮捕回警局驗尿，警方明知其並非定期受尿液採檢之人，
    亦未於其身體或物品中扣得任何毒品或施用毒品之跡證，卻
    強制要求其驗尿，警員上開所為已違反法定程序，依法益權
    衡原則，應排除警方違法取得此尿液之證據能力云云。惟抗
    告人於逮捕當日於警局親自排放尿液，並經警方將其同意採
    尿意旨記載於勘察採證同意書後由其簽名，有其警詢筆錄及
    勘察採證同意書在卷可參(毒偵卷第15至21、163頁)，審酌
    抗告人係智識能力正常之成年人，且非首次因施用毒品案件
    遭警方調查，先前亦有因施用毒品案件至偵審機關應訊之經
    驗，當無不知在勘察採證同意書上簽名及同意採尿之後果及
    影響，況抗告人嗣於檢察官訊問時，已表示對於採尿過程沒
    有意見，都是抗告人親自排放封緘，並未爭執採尿過程之合
    法性，有其偵訊筆錄附卷足憑(毒偵卷第223、224頁)，倘其
    採尿非出於真摯性之同意，自無於檢察官訊問時仍表示對於
    採尿過程沒有意見，而未主張其已明確表達不願採尿，警方
    仍執意要求抗告人配合之理。足認抗告人確係知悉瞭解同意
    採尿之旨始簽名，警方採集尿液應係出於抗告人自願性同意
    ，抗告人前開辯解，要無可採。
　㈡抗告人固辯稱其於員警採集尿液之前一天有服用美沙冬，本
    件尿液檢驗出嗎啡類陽性反應之結果，無法排除是前一天服
    用美沙冬所致云云。惟抗告人於108年11月19日為警採集之
    尿液檢體，呈嗎啡陽性反應，而目前常用檢驗尿液中毒品反
    應之方法，有免疫學分析法及層析法等兩類，尿液初步檢驗
    係採用免疫學分析法，由於該分析法對結構類似之成分，亦
    可能產生反應，故初步檢驗呈陽性反應者，需採用氣相層析
    質譜儀（GC/MS）分析法，以氣相層析質譜儀分析法進行確
    認者，均不致產生偽陽性反應，此有行政院衛生署管制藥品
    管理局（現改制為衛生福利部食品藥物管理署）92年6月20
    日管檢字第0920004713號函可參。抗告人之尿液經台灣檢驗
    科技股份有限公司檢驗，初步檢驗係採EIA（酵素免疫分析
    法），確認檢驗係採GC/MS（氣相層析質譜儀分析法），已
    採用最精密檢驗方法，在臨床上已足以排除偽陽性之反應，
    足認抗告人為警採集之尿液，確實含有嗎啡成分。又衛生署
    「鴉片類物質成癮替代療法作業基準」核准戒治海洛因毒癮
    之替代藥物─美沙冬鹽酸鹽（Methadone HCL）、丁基原啡因
    鹽酸鹽（Bup renorphine HCL），該二製劑均未含嗎啡或可
    代謝成嗎啡之海洛因、可待因成分，此有行政院衛生署管制
    藥品管理局96年10月22日管檢字第0960010729號函可佐，益
    徵抗告人之尿液經驗出嗎啡成分，非因服用美沙冬所致，抗
    告意旨前揭所述，尚無可採。
　㈢抗告人另辯稱依毒品危害防制條例第21條第1項規定，檢察官
    原應為不起訴處分云云。然毒品危害防制條例第21條第1項
    規定「犯第10條之罪者，於犯罪未發覺前，自動向衛生福利
    部指定之醫療機構請求治療，醫療機構免將請求治療者送法
    院或檢察機關。依前項規定治療中經查獲之被告或少年，應
    由檢察官為不起訴之處分或由少年法院（地方法院少年法庭
    ）為不付審理之裁定。但以一次為限。」抗告人係於醫療院
    所服用美沙冬治療期間，為警查獲本件施用第一級毒品海洛
    因之犯行，核與該條規定情形不同，檢察官自無從依該條規
    定為不起訴處分，抗告意旨此部分所指，要無可採。
  ㈣綜上，原審以抗告人確有施用第一級毒品海洛因之犯行，因
    而裁定令入勒戒處所觀察、勒戒，核其認事用法並無違誤。
    本件抗告為無理由，應予駁回。
據上論斷，依刑事訴訟法第412條，裁定如主文。
中　　華　　民　　國　　109 　年　　4 　　月　　1 　　日
                  刑事第二十五庭 審判長法  官 宋松璟
                                       法  官 陳彥年
                                       法  官 文家倩
以上正本證明與原本無異。
不得再抗告。
                                       書記官 桑子樑
中　　華　　民　　國　　109 　年　　4 　　月　　1 　　日